臺灣嘉義地方法院民事判決　九十一年訴字第四一三號
　　原　　　告　乙○○
　　訴訟代理人　蔡如
　　被　　　告　甲○○
右當事人間請求損害賠償事件，本院判決如左：
    主    文
原告之訴及假執行之聲請均駁回。
訴訟費用由原告負擔。
    事    實
甲、原告方面：
  一、聲明：被告應給付原告新台幣（下同）三百六十萬元，及自起訴狀繕本送達被
      告之翌日起至清償日止，按年息百分之五計算之利息，並願供擔保請准為假執
      行之宣告。
  二、陳述：
    （一）兩造為舅甥關係，約定合資於八十年八月二十八日向訴外人劉碧蕭及張再
          發購買坐落嘉義縣太保鄉○○段後潭小段二六六、一五五之一地號二筆農
          地（下稱系爭土地），並約定由原告取得應有部分三分之一所有權（即台
          分三分），惟因該二筆為農地，依法須具自耕能力之人始得購買，因原告
          只為佃農，未具自耕農身分，乃依信託關係，約定將系爭農地原告應有部
          分三分之一信託登記予被告名下，被告允受，係屬受原告委託，為他人處
          理事務之人。
    （二）詎被告意圖為自己不法之利益，未經原告事先授權或同意，私自於八十一
          年五月二十七日向訴外人台灣土地銀行設定本金八百一十萬元之最高限額
          抵押權，並又違背受託任務，私自於系爭土地搭建農舍養鴨。又被告誘騙
          訴外人陳蔡玉真至代書事務所，將空白之所有權移轉登記申請書要求蔡陳
          玉真先簽名蓋章，私自於八十四年十一月十四日以買賣為由，委由知情之
          土地代書持向地政機關辦理移轉登記，被告藉以逃避債權人之追索。且又
          於八十七年七月一日及八十九年十一月十九日未經訴外人蔡陳玉真之授權
          或同意，以冒用土地所有權人之名義，偽造抵押權設定申請書及預留之印
          鑑證明書，與訴外人中日飼料油脂企業股份有限公司及蔡許朱杏分別設定
          第二、三順位本金各為六百萬元及一百二十萬之最高限額抵押權；嗣因被
          告拒未支付貸款之本息，因而違反抵押權設定契約書，經台灣土地銀行聲
          請本院於九十年十月三日（九十年拍字第七八五號）裁定准予拍賣，陳蔡
          玉真受通知後向地政機關申請土地登記簿謄本，始知悉上情。
    （三）被告明知係受託為土地所有權人，故意損害本人之利益，而為違背其任務
          之行為，致生損害於原告之財產，造成原告受有損失三百萬元，已據被告
          於臺灣嘉義地方法院檢察署檢察事務官詢問時自認，依民法第一百八十四
          條及二百十六條之規定，被告應賠償原告所受損害及所失利益。
    （四）被告私下表示願賠償原告每分地一百二十萬元，合計被告應賠償原告三百
          六十萬元。當時購買系爭農地之價格為三百六十萬元。系爭土地持分三分
          之一，被告已移轉登記予原告之妻蔡陳玉真，此部分原告不追究，因移轉
          登記予原告或原告之妻都一樣，未造成原告之損害。
  三、證據：提出刑事告訴狀、本院九十年度拍字第七八五號裁定、臺灣嘉義地方法
      院檢察署起訴書影本、陳情書各一份，土地所有權狀、土地登記簿謄本影本各
      二份，照片八張為證。
乙、被告方面：
    一、聲明：駁回原告之訴及假執行之聲請，如受不利判決，願供擔保請准宣告免
        為假執行。
    二、陳述：
    （一）購買系爭土地之價金為三百六十萬元，被告持分三分之二，原告出資一百
          二十萬元，借款之前有知會原告，共向台灣土地銀行貸款六百十六萬元，
          向蔡許珠杏借款一百萬元，設定一百二十萬元抵押權。
    （二）蔡陳玉真為原告之妻，因蔡陳玉真要參加農保，所有之農地須超過一甲，
          所以才將土地移轉給蔡陳玉真。
    （三）系爭土地已移轉予原告之妻蔡陳玉真，設定抵押權經原告及蔡陳玉真之同
          意，且執行程序並未拍賣系爭土地，何來損害。原告依侵權行為請求，應
          證明被告有侵權行為。否認私下同意賠償原告三百六十萬元。
丙、本院依職權調閱本院九十一年度執字第三０三０號執行卷、九十年度拍字第七八
    五號拍賣抵押物卷。
    理    由
一、本件原告主張：兩造於八十年八月二十八日合資向訴外人劉碧蕭及張再發購買系
    爭土地，約定由原告取得所有權應有部分三分之一，因原告未具自耕農身分，乃
    約定將其應有部分信託登記予被告名下，詎被告意圖為自己不法之利益，未經原
    告事先授權或同意，先持系爭土地向台灣土地銀行抵押借款、於系爭土地搭建農
    舍養鴨，又誘騙訴外人陳蔡玉真簽名蓋章，私將系爭土地移轉登記予蔡陳玉真，
    隨又私自持向中日飼料油脂企業股份有限公司及蔡許朱杏抵押借款，嗣因被告未
    依約繳付本息，經台灣土地銀行聲請本院裁定准予拍賣，造成原告之損害，依民
    法第一百八十四條及二百十六條之規定，請求被告賠償原告所受損害及所失利益
    ；又被告私下表示願賠償原告每分地一百二十萬元，合計三百六十萬元等語。被
    告則以：向土地銀行借款有知會原告，蔡陳玉真為原告之妻，因蔡陳玉真要參加
    農保，所以才將土地移轉給蔡陳玉真，其後設定抵押權業經原告及蔡陳玉真之同
    意，且執行程序並未拍賣系爭土地，原告並無損害，否認同意賠償原告三百六十
    萬元等語，資為抗辯。
二、原告主張兩造於八十年八月二十八日合資向訴外人劉碧蕭及張再發購買系爭土地
    ，約定由原告取得所有權應有部分三分之一，因原告未具自耕農身分，乃將應有
    部分信託登記在被告名下，嗣後被告持系爭土地向台灣土地銀行抵押借款，設定
    八百一十萬元之最高限額抵押權、於系爭土地搭建農舍養鴨，其後又將系爭土地
    移轉登記予蔡陳玉真，並持向中日飼料油脂企業股份有限公司及蔡許朱杏抵押借
    款，分別設定六百萬元及一百二十萬元之最高限額抵押權，因被告未依約繳付本
    息，經台灣土地銀行聲請本院裁定准予拍賣之事實，業據其提出本院九十年度拍
    字第七八五號裁定一份，土地所有權狀、土地登記簿謄本影本各二份，照片八張
    為證，並為被告所不爭執，堪信原告此部分主張屬實。兩造主要之爭執在於：被
    告是否違背信託契約未經原告同意持系爭土地向台灣土地銀行等人設定抵押權借
    款，是否未經原告同意，將系爭土地原告之應有部分移轉登記予蔡陳玉真，被告
    對原告是否成立侵權行為，原告所受之損害為何。
（一）按因故意或過失，不法侵害他人之權利者，負損害賠償責任。故意以背於善良
      風俗之方法，加損害於他人者亦同，民法第一百八十四條第一項定有明文，此
      為民法有關侵權行為之基本規定。又信託法於八十五年一月二十六日公布施行
      ，兩造之信託關係成立於信託法公布施行前之八十年間，則所謂信託行為，在
      信託法尚未公布施行前，係指委託人授與受託人超過經濟目的之權利，而僅許
      可其於經濟目的範圍內行使權利之法律行為而言。就外部關係言，受託人固有
      行使超過委託人所授與之權利，就委託人與受託人之內部關係言，受託人仍應
      受委託人所授與權利範圍之限制（最高法院六十六年台再字第四二號判例參照
      ）。準此，信託行為之受託人在法律上為所有人，其就受託財產所為之一切處
      分行為完全有效。縱令其處分違反信託之內部約定，信託人亦僅得請求賠償因
      違反約定所受之損害，在受託人未將受託財產移轉返還信託人以前，不能謂該
      財產為信託人所有。是受託人違反信託之內部約定，而處分受託財產，僅對信
      託人負契約責任而發生債務不履行問題，尚無侵權行為可言。本件原告將合資
      購買之系爭土地應有部分三分之一信託登記在被告名下後，就外部關係而言，
      被告即取得系爭土地所有權全部，被告持「其所有」之系爭土地所有權全部向
      台灣土地銀行等人抵押借款、將系爭土地所有權全部移轉登記予原告之妻蔡陳
      玉真名下，為有權處分，在法律上完全有效，且處分「自己」之權利，難認其
      係故意或過失侵害「他人」即原告之權利，不成立侵權行為。原告依侵權行為
      之法律關係，請求被告賠償其所受之損害，難認有據。
（二）其次，原告自認：系爭土地持分三分之一，被告已移轉登記予原告之妻蔡陳玉
      真，此部分原告不追究，因移轉登記予原告或原告之妻都一樣，未造成原告之
      損害等語。且被告持系爭土地等地向台灣土地銀行借款，設定八百一十萬元之
      本金最高限額抵押權，因未依約清償，固經台灣土地銀行聲請本院於九十年十
      月三日以九十年度拍字第七八五號裁定准予拍賣，惟台灣土地銀行於九十一年
      四月十日聲請本院拍賣系爭土地，經本院以九十一年度執字第三０三０號受理
      後，嗣後已於九十一年八月二十七日聲請撤回（請求核發債權憑證）該件強制
      執行，經本院調閱該拍賣抵押物及執行卷核閱無訛。被告將系爭土地原告之應
      有部分移轉登記予原告之妻蔡陳玉真，既未造成原告之損害，系爭土地亦未遭
      強制執行拍賣，依無損害即無賠償之原則，原告請求被告賠償其所受之損害，
      難認有理由。
（三）原告主張：被告私下表示願賠償原告每分地一百二十萬元，合計被告應賠償原
      告三百六十萬元等語。似係主張兩造已就被告違反信託約定致原告所受之損害
      達成和解，惟被告否認曾表示願賠償原告三百六十萬元，原告又未舉證證明此
      部分主張為真實，則其據此請求被告賠償，亦無法准許。
三、綜上所述，原告依侵權行為之法律關係，請求被告賠償其所受之損害，於法無據
    ，應予駁回。原告之訴既經駁回，其假執行之聲請，亦因訴之駁回而失所附麗，
    應併予駁回。
四、據上論結，本件原告之訴為無理由，依民事訴訟法第七十八條，判決如主文。
中　　　華　　　民　　　國　　九十一　　年　　 十一　　 月　　　七　　　日
~B臺灣嘉義地方法院民事第二庭
~B　　法　官　黃　渙　文
右為正本，係照原本作成。
如對本判決上訴須於判決送達後廿日內向本院提出上訴狀
中　　　華　　　民　　　國　　九十一　　年　　 十一　　 月　　　七　　　日
~B　　書記官　馮　澤　文
